【裁判字號】    98,上易,264
【裁判日期】    990324
【裁判案由】    履行契約
【裁判全文】
臺灣高等法院臺中分院民事判決         98年度上易字第264號
上  訴  人  乙○○
            甲○○○
共      同
訴訟代理人  楊玉珍律師
複 代 理人  杜逸新律師
被 上 訴人  宥肜建設有限公司
法定代理人  丙○○
訴訟代理人  蘇顯讀律師
上列當事人間請求履行契約事件，上訴人對於民國98年 5月20日
臺灣台中地方法院97年度訴字第1201號第一審判決提起上訴，本
院於民國98年3月10日言詞辯論終結，判決如下：
    主  文
原判決關於駁回下開第二項之訴，及訴訟費用之裁判均廢棄。
被上訴人應給付上訴人乙○○新臺幣肆拾參萬肆仟捌佰壹拾陸元
、給付上訴人甲○○○新臺幣參拾伍萬零陸佰伍拾捌元，及均自
民國九十七年五月二十日起至清償日止按年息百分之五計算之利
息。
其餘上訴駁回。
第一、二審訴訟費用由被上訴人負擔。
    事實及理由
甲、聲明部分：
一、上訴人方面：(一)原判決廢棄。(二)上廢棄部分，被上訴人應給
    付上訴人乙○○新台幣（下同） 434,816元、給付上訴人甲
    ○○○ 350,658元，及均自起訴狀繕本送達翌日起至清償日
    止按年息百分之 5計算。(三)上訴人願供擔保宣告，請准宣告
    假執行。
二、被上訴人方面：駁回上訴。
乙、事實及理由部分：
一、上訴人主張：
(一)、上訴人甲○○○與其夫連金龍、上訴人乙○○分別於民國（
    下同）94年10月29日、96年6月3日向被上訴人購買坐落臺中
    市○區○○段526-1部分地基上所興建之『米蘭特區』編號D
    棟及Ｅ棟之不動產（下分別稱系爭Ｄ棟房屋、系爭Ｄ棟房屋
    ），依兩造所簽訂之房屋預定買賣合約書（下稱系爭合約書
    ）第11條第 7款約定：「乙方（即被上訴人，下同）產權移
    轉予甲方（即上訴人，下同）名義後，甲方同意配合受理貸
    款銀行撥放貸款，但自撥款日至乙方通知交屋日止之期間利
    息，應由乙方支付。」，詎被上訴人於未經上訴人甲○○○
    、乙○○同意，擅自與銀行承辦貸款之人勾結，由銀行人員
    於96年9月29日及同年10月4日將上訴人甲○○○及夫連金龍
    之貸款金額新臺幣（下同） 21,771,762元、1,828,488元及
    上訴人乙○○之貸款金額 21,771,762元、8,628,488元撥至
    被上訴人帳戶，而被上訴人至今卻未履行交屋手續。自撥款
    日起至97年 4月30日止期間內之貸款利息，上訴人甲○○○
    部分共計350,658元、上訴人乙○○部份共計434,816元，依
    系爭合約書第11條第 7款之約定應由被上訴人負擔，上開金
    額均已由上訴人二人先行繳納，經上訴人二人以存證信函向
    被上訴人催討，被上訴人均置之不理，爰求為命被上訴人應
    給付上訴人乙○○350,658元、給付上訴人甲○○○434,816
    元，及均自起訴狀繕本送達翌日起至清償日止按年息百分之
    5 計算，並供擔保宣告准為假執行之判決。
(二)、對被上訴人答辯之補充陳述：
  1.被上訴人並不否認與上訴人二人簽訂系爭合約書，僅對於是
    否業已履行交屋於上訴人二人有所爭執，依法即應由被上訴
    人對業已完成交屋於上訴人等情形負舉證之責。
  2.被上訴人迄今未依系爭合約之本旨，於系爭不動產合於使用
    狀態下而通知交屋，且亦未完成交屋程序。
  (1)系爭D、E棟房屋由百邑公司施工完成、請求驗收之期日，至
    少為96年11月後，且被上訴人迄今尚未對百邑公司承攬之工
    作標的物進行驗收、亦未給付工程款與百邑公司，百邑公司
    亦未將系爭D、E棟房屋交付予被上訴人，則基於誠信原則，
    被上訴人顯無立場將此一未經被上訴人受領之房屋交付予上
    訴人。而領得建築執照或完工取得使用執照，非足以證明所
    建築之房屋已完成交屋於買受人，此由雙方所簽訂之系爭合
    約書第12條之約定：「乙方依約完成本戶一切主建物、附屬
    建物及領得使用執照，甲方並同意依事業機構之規劃設計位
    置，繼續完成自來水、電力、配電室、瓦斯等必要之設施後
    ，得通知甲方進行交屋。」等語足以證明，且此亦為一般社
    會上預售屋交易市場上普遍之認知，無待舉證證明之。
  (2)被上訴人辯稱：於96年9月30日、10月1日由原告等人親自對
    保、開取款條，完成撥款及同時辦理交屋完畢。在未交屋之
    情形下，上訴人豈甘願對保並同意銀行撥款云云，與事實不
    符，委無足採，蓋兩造所簽訂之系爭合約書第11條第 6款約
    定：「甲方於乙方房地產權移轉登記前應履行下列義務：(二)
    提出辦理產權登記及貸款有關文件，辦理各項貸款手續，預
    立各項取款或委託撥付文件，並應開立與原預定貸款同額之
    禁止背書轉讓本票予乙方。」等語可知，系爭D、E棟房屋之
    房地產權移轉前，上訴人二人應配合至承辦貸款之銀行完成
    對保、開取款條等事宜，但上訴人二人配合完成貸款相關事
    宜，非謂被上訴人已通知上訴人辦理交屋或被上訴人已完成
    交屋於上訴人，上訴人否認被上訴人曾通知交屋時間或已完
    成交屋，並應由被上訴人負舉證證明之責。又取款條之金額
    、日期，並非上訴人所充分知悉。
  (3)被上訴人辯稱曾委由代書王鳳英通知上訴人二人交屋事宜、
    銀行貸款係經上訴人同意云云，均與事實不符。被上訴人僅
    通知上訴人二人交付所有權狀，別無其他通知內容。且被上
    訴人迄今尚未交屋，但上訴人乙○○部份之交屋尾款卻已從
    銀行貸款中全數撥予被上訴人、上訴人甲○○○部份亦從銀
    行貸款中多數撥與被上訴人之情事，可證該銀行貸款並非係
    經上訴人同意。
  (4)被上訴人辯稱系爭 2屋遙控器均在營造公司手上，因為系爭
    房屋2次、3次施工都是上訴人委託營造公司但他們之間有糾
    紛，所以營造公司不交付鑰匙給上訴人…云云，並非事實。
    蓋：
  關於上訴人與百邑公司之和解協議，發生於97年 8月14日，
    顯與本件訴訟標的所涉96年9月29日及同年10月4日被上訴人
    對上訴人二人二度扣款之情事無關。
  上訴人二人購買系爭D、E棟房屋後，即在被上訴人之提示下
    ，就 6樓增建部分另與百邑營造有限公司（下稱百邑公司）
    負責人張銀行訂有工程合約書，故有關 6樓增建部分之工程
    施作或款項均另與百邑公司處理，此與被上訴人未履行交屋
    一事尚無關係，又被上訴人無法履行交屋程序中應給予之房
    屋保固書、房屋之鑰匙（含大門鐵捲門、車庫之遙控器）、
    信箱編號及鑰匙等，實乃因被上訴人與百邑公司間尚有給付
    工程款之糾紛（現由台中地院以97年度建字第40號民事事件
    審理中）。
  (5)被上訴人辯稱：已完成交屋手續，另交屋時鑰匙部分依指示
    交付方式交付上訴人云云，被上訴人應對其主張負舉證之責
    任。且上訴人並未同意被上訴人就系爭建物之房屋鑰匙（含
    大門鐵捲門、車庫之遙控器）等以指示交付方式交付之，證
    人丁○○亦已證實被上訴人未曾要求百邑公司將鑰匙交付上
    訴人。又被上訴人於原審97年 7月25日言詞辯論時始辯稱「
    鑰匙目前由被上訴人指示交付後，留在建商處」云云，足認
    被上訴人已自認未有交屋之事實。更有甚者，被上訴人與百
    邑公司間之工程承攬關係，對於系爭D、E棟房屋理應無「返
    還請求權」可讓與上訴人，足見被上訴人所主張之法律關係
    為虛構。且被上訴人主張以「指示交付」方式提出，不符合
    理交易常態，亦顯不符於系爭合約書第12條第 2項「乙方應
    於甲方辦妥交屋手續後，將土地及建物所有權狀、房屋保固
    書、使用執照（或執照影本）及乙方代繳稅費之收據交付甲
    方，俾憑換取鎖匙。」之意旨，蓋所謂「換取鎖匙」，顯指
    （以現實權狀等單據）換取現實鎖匙之對待交付。
  (6)被上訴人辯稱其於交屋當日即聯絡上訴人等人領取證件，被
    上訴人亦已領取土地及建物所有權狀、使用執照及鑰匙。又
    上訴人於97年5月7日已進入房屋裝潢足證被上訴人已交屋於
    上訴人云云，與事實不符，蓋：
  兩造所簽訂之系爭合約書第12條第 2款約定：「乙方（即被
    上訴人）應於甲方（即上訴人）辦妥交屋手續後，將土地及
    建物所有權狀、房屋保固書、使用執照（或執照影本）及乙
    方代繳稅費之收據交付甲方，俾憑換取鎖匙。」、第13條約
    定：「…自交屋日起負責保固一年。乙方並於交屋時出具房
    屋保固書給予甲方作為憑證。」等語。
  被上訴人早於96年9月29日及同年10月4日即將上訴人等向銀
    行之貸款撥至帳戶內，卻遲未能交屋於上訴人等，而銀行均
    已按期向上訴人等收取貸款之利息，經上訴人一再催促後，
    迄至今日，上訴人等僅取得系爭房地之土地及建物所有權狀
    、使用執照、代繳稅費收據以及二把小鑰匙（分別為房屋後
    門喇叭鎖鑰匙及車道旁進入社區中庭小門鑰匙），至於交屋
    程序中最重要之房屋保固書、房屋之鑰匙（含大門鐵捲門、
    車庫之遙控器）等，被上訴人均未給予，被上訴人並未完成
    交屋程序至明。
  上訴人乙○○為免損失擴大，始聯繫室內裝潢設計師進入屋
    內，但被上訴人既未將應於交屋時交付之房屋保固書、房屋
    之鑰匙（含大門鐵捲門、車庫之遙控器）等交付，則縱使上
    訴人乙○○等得以前揭二把小鑰匙進入屋內，仍無法開啟大
    門鐵捲門進入家中或將車輛駛入地下室，不能因此認定被上
    訴人業已履行交屋義務，此由前揭雙方約定或社會房屋買賣
    交易常情觀之至明。
  縱上訴人於97年 5月間得以進入屋內，亦不因此可認定被上
    訴人業已履行交屋義務。且地下室發電機迄今未接電線，無
    法通電，被上訴人如何能通知上訴人交屋。又被上訴人確實
    未履行交屋過程應盡義務，其未曾通知上訴人等完工交屋事
    宜，其辯稱曾有通知者，應自負舉證責任。
  本件變更設計部分，兩造於系爭合約書第10條另訂有明文，
    顯附屬於系爭合約書之一環，正常程序下，由被上訴人與上
    訴人訂立契約後，由百邑公司執行，再由百邑公司向上訴人
    收款，根本無庸經被上訴人交屋即可實行變更設計之施工；
    僅因當時三方權宜合意改為「被上訴人同意上訴人等與百邑
    公司直接洽談變更設計後就施工，然後直接向客戶收款」，
    故被上訴人不得以上訴人要求變更工程而主張已交屋與上訴
    人。又有關室內格局變更或增減工程之相關事宜，與被上訴
    人是否履行交屋程序，係屬二事，被上訴人不應混為一談。
  (7)被上訴人辯稱：上訴人乙○○將所購買之房地委託被上訴人
    代為出租或仲介業者代為出售，並提出照片為證，主張已履
    行交屋於上訴人等云云，惟被上訴人所辯顯不足採，蓋：
  被上訴人所提出之被證一照片，均非上訴人乙○○所購買之
    E戶房子。
  被上訴人所提之被證二之照片，係上訴人乙○○於97年 5月
    間委託群義房屋代為出售之照片，惟上訴人雖曾委託房屋業
    者代為出售，但非得因此證明被上訴人業已履行交屋程序，
    況且被上訴人早於96年9月29日及同年10月4日即將上訴人之
    銀行貸款撥至帳戶內，此距離上訴人委請仲介代為出售有將
    近8個月之久。
  依兩造所簽訂之系爭合約書第12條第 1款第(二)點約定：「
    …於交屋時雙方應履行下列各項義務：甲方（即上訴人）就
    契約約定之房屋瑕疵或未盡事宜，得以壹次為限列單要求乙
    方（即被上訴人）載明於驗收單上雙方協議期限完成修繕。
    …」，可知驗收為交屋的要件，於履行交屋手續時，應有驗
    收單以供雙方確認就系爭建物瑕疵或未盡事宜完成修繕之約
    定，惟被上訴人並未完成交屋程序於上訴人，更無所謂提出
    驗收單以供雙方確認，而上訴人等所購買之系爭建物，迄至
    97年5、6月間停放車輛之地下室或房屋內尚有諸多缺失，若
    被上訴人有通知交屋，上訴人等必於驗收單上要求缺失之修
    繕，惟事實上迄今尚未完成交屋，當然被上訴人亦未就缺失
    予以改善。且於97年 3次的颱風，上訴人到現場所見聞為社
    區（6 戶）內，每戶一樓皆積水，甚至有的電梯內泡水，而
    上訴人所購買E戶的1樓馬桶阻塞、化糞池功能不彰，3、5、
    6樓漏水嚴重，而D戶的5、6樓亦出現漏水情形，足見系爭建
    物問題重重，此乃被上訴人至今不敢交屋之緣由。
  (8)上訴人否認被上訴人主張「已於96年 7月間交屋給上訴人、
    讓上訴人二人得以進行變更增建工程」等語。
  (9)系爭合約書乃企業經營者（被上訴人）提出之定型化契約條
    款作為契約內容之全部或一部而訂定之契約，屬消費者保護
    法第2條第9款之「定型化契約」。依系爭合約書第11條第 7
    款約定：「乙方（被上訴人）產權移轉予甲方（上訴人）名
    義後，甲方同意配合受理貸款銀行撥放貸款，但自撥款日至
    乙方通知交屋日止之期間利息，應由乙方支付。」，故系爭
    契約對於「何種狀態下方可通知交屋」並未約定明確，依民
    法第98條、消費者保護法第11條第 2項規定，應綜合系爭合
    約書第11、12條等條文，為有利於上訴人等之解釋。
  系爭合約書第12條第 1項前段約定：「乙方依約完成本戶一
    切主建物……領得使用執照，甲方並同意依事業機構之規劃
    設計位置，繼續完成自來水、電力、配電室、瓦斯等必要之
    設施後，得通知甲方進行交屋。」，顯見領得使用執照、完
    成水電瓦斯等僅係「必要之設施」之例示，難謂依該條款完
    成列舉之事項後即可通知交屋。又同條項後段亦有規定：「
    於交屋時雙方應履行下列各項義務：(一)乙方付清因遲延完工
    所應付之遲延利息於甲方。(二)甲方就契約約定之房屋瑕疵或
    未盡事宜，得以壹次為限列單要求乙方載明於驗收單上雙方
    協議期限完成修繕。…」另第 2項約定：「乙方應於甲方辦
    妥交屋手續後，將土地及建物所有權狀……及乙方待繳稅費
    之收據交付甲方，俾換取鎖匙。」顯見被上訴人通知交屋時
    ，應以被上訴人完成必要之設施，且雙方達適於履行上開交
    屋時應履行之義務以及附隨於交屋應履行義務之文件、鎖匙
    等交付義務之情況，而得即於交屋過程履行者為限；否則空
    言通知交屋卻無能力履行上開義務者，顯有悖於公平、誠信
    。
  同條第 3項約定：「甲方同意自乙方通知交屋日起，無論甲
    方已否遷入，所發生本戶之污水處理費、水電費、管理費等
    ，其費用單……皆由甲方負擔。」，若對此項規定斷章取義
    ，僅空言通知交屋卻無能力履行上開義務、逕將污水處理費
    、水電費、管理費等費用轉由上訴人承擔者，顯屬民法第24
    7 條之1第1款之以定型化契約條款片面「免除或減輕預定契
    約條款之當事人之責任」，而應歸於無效，而非債之本旨下
    所得合理期待之解釋。
  系爭合約書第11條第 7款並無法直接反面推論通知交屋日以
    後期間之利息，應由甲方（即上訴人等）支付，否則將造成
    出賣人投機地於未達完成一切交付義務之準備工作之時，將
    買賣標的物通知買受人交付，以逃避可歸責於己之資金壓力
    ，而直接導致買受人蒙受不可歸責於己之不合理利息損失，
    顯然有失公平，當不應作此解釋。
  綜上，系爭合約書第12條前 3項之合理解釋，應為：所謂「
    通知交屋」，以被上訴人完成一切交付義務之準備工作（完
    成必要之設施，且雙方達適於履行上開交屋時應履行之義務
    以及附隨於交屋應履行義務之文件、鎖匙交付義務之情況）
    為限，此際可否交屋若僅可歸責於上訴人，方可將污水處理
    、水電、管理等房屋維持必要費用轉由上訴人承擔。否則，
    即屬非依債務本旨實行提出給付（通知交屋）者，而不生提
    出之效力。
  3.被上訴人辯稱：上訴人於交屋後即重新室內規劃設計、陸續
    為室內隔間變更磁磚、衛浴之更換云云，顯非事實。
  (1)上訴人等向被上訴人購買系爭建物時，被上訴人同意上訴人
    二人得就房屋格局、磁磚、衛浴等為變更；上訴人乙○○於
    履約後15日內即交付變更圖與被上訴人，並非被上訴人交屋
    後上訴人始為變更。
  (2)原審勘驗筆錄第5頁記載：「4樓：原來交付時尚未隔間完成
    ，目前經原告二次施工為2個房間，1個衛浴，但地板及衛浴
    均未施作。」云云。被上訴人迄今未依約交屋，而系爭D、E
    棟房屋變更設計係於向被上訴人購屋時即要求變更，已如前
    述，故上開記載顯與事實不符。
(三)、在本院補充陳述：
  1.系爭D、E棟房屋均經兩造同意而變更設計及增建，且被上訴
    人同意由上訴人委託百邑公司施作之後，被上訴人僅依系爭
    合約所定時程給付上訴人系爭D、E棟房屋之土地及建物所有
    權狀、使用執照、代繳稅費收據等交付上訴人；惟房屋後門
    喇叭鎖鑰匙一把、車道旁進入社區中庭小門鑰匙一把等情節
    ，均為被上訴人違約遲延給付之後，上訴人等為探悉系爭建
    物現況而於96年7月取得，與被上訴人就系爭D、E棟房屋及6
    樓增建部分交付義務之履行無關。原審判決及被上訴人答辯
    均未為區別而併為一談，容有誤會。
  2.由系爭合約書第11條第 7款之規定內容即知，兩造就系爭契
    約之共識即先有「產權移轉」，再有「通知交屋」。系爭 D
    、E棟房屋及其基地係於96年9月26日辦妥所有權移轉登記與
    上訴人二人之事實，為兩造及原審所認，則原審未論及本件
    爭議之兩造是否有背於『先「產權移轉」，再「通知交屋」
    』共識之情事，竟逕認被上訴人已於96年8月9日前履行「契
    約約定」之交屋義務，顯悖於事實，且與社會交易常情有違
    。
  3.領得建築執照或使用執照，非足證所建築之房屋已足以完成
    交屋於買受人，此由雙方所簽訂之系爭合約(一)(二)書第12
    條之約定:「乙方 (按即被上訴人)依約完成本戶一切主建物
    、附屬建物及領得使用執照，甲方(按即上訴人)並同意依事
    業機構之規劃設計位置，繼續完成自來水、電力……等必要
    之設施後，得通知甲方進行交屋。」等語足證（見原審原證
    一、原證五）；且此亦為一般預售屋交易市場上普遍之認知
    。又同一條約款亦明定，於履行交屋手續時應有驗收單以供
    雙方確認就系爭建物瑕疵或未盡事宜完成修繕之約定，而被
    上訴人顯未完成上開約定之程序。
  4.被上訴人爭執「上訴人可隨時進入房屋，故無另向百邑公司
    拿取鑰匙之必要」云云，顯屬曲解，且上訴人等否認。蓋上
    訴人雖可進入房屋，但在97年 4月間尚未取得被上訴人交付
    後門鑰匙之前，並非可隨時進入，而取得後門鑰匙後，亦非
    如正常屋主可前、後門自由開門進出，且車輛亦無法進入車
    庫（車庫鑰匙遲至98年2月上訴人入住系爭E戶之際，始由被
    上訴人交付予上訴人乙○○；而未同時給付予上訴人甲○○
    ○），故不足證上訴人二人對買賣標的之系爭房屋實體及相
    關連之共有專用部分已有確定及繼續之支配關係，或已立於
    得排除他人干涉之狀態而取得占有。上訴人二人取得系爭房
    屋之前門鑰匙前，就系爭房屋而言，上訴人二人顯難謂處於
    得即時防杜他人侵害占有利益之狀態，自非法律意義之占有
    ，即被上訴人仍未完成系爭房屋之交付。且被上訴人既可未
    過問上訴人二人即逕行變更系爭房屋及中庭之鑰匙、車道鐵
    捲門遙控器等設備，顯見上訴人二人並未自被上訴人手中取
    得系爭房屋之管領力，亦顯不可能排除來自被上訴人之事實
    上干涉；故上訴人二人自未取得系爭房屋之占有，被上訴人
    亦未交付系爭房屋。
二、被上訴人則以：
(一)、
  1.被上訴人以自有建地興建米蘭特區 6戶房屋，於94年8月5日
    領得建築執照，96年 5月22日完工取得使用執照。其中除保
    留乙戶房屋自住外，其餘 5戶對外出售，因戶數不多，且買
    受人也經常前來查看房屋興建情形，彼此甚為熟識，考慮日
    後將是早晚見面之鄰居，故一直給與上訴人方便，關於訊息
    及意思交換通常僅以口頭及電話告知，並未以正式函件往來
    。查上訴人乙○○係於被上訴人房屋完工及取得使用執照後
    ，於96年6月3日才與被上訴人以總價3,800萬元購買系爭E棟
    房屋，且系爭 E棟房屋隔間已完成。上訴人甲○○○雖較早
    向被上訴人購買系爭 D棟房屋，但上訴人二人均同意透過被
    上訴人辦理銀行貸款，並於96年9月30日、10月1日由上訴人
    二人親自對保、開取款條、完成撥款及同時辦理交屋完畢。
    被上訴人也於交屋當日即連絡上訴人二人領取證件，上訴人
    亦已領取系爭合約書第12條第 2款之土地及建物所有權狀、
    使用執照及鑰匙，原審證人王鳳英於97年10月31日亦證述明
    確，如兩造無交屋合意，上訴人為何會同意撥款，被上訴人
    又怎會將所有權移轉登記與上訴人並交付權狀？
  2.上訴人主張被上訴人尚未辦理交屋，也未交付鑰匙，其直到
    97年5月7日才得以進入房屋開始裝潢等語，並非實在。若確
    如上訴人主張，則其如何進入房屋施工？其設計師又於何時
    進入建物中勘查規劃設計？且依系爭合約書第10條第 3項約
    定：「甲方如需施作室內裝潢工程，應在辦妥交屋、取得遷
    入證明後，始得進場施作」。上訴人既自承已於97年5月7日
    進入房屋開始裝潢，依上開約定，自是在交屋之後。則上訴
    人主張本件尚未交屋，明顯不實。又上訴人已自行變更系爭
    D、E棟房屋之設計，若被上訴人未辦理交屋，上訴人如何於
    未依系爭合約書第10條第 1項向被上訴人申請工程變更，並
    經被上訴人簽准下，即重大幅度的將房間、浴廁格局、地板
    磁磚、衛浴設備材料加以變更？且日後雙方將以何特定工程
    設計辦理交屋？又如何釐清責任？另於96年9月30日、10月1
    日由上訴人等人親自對保、開取款條、完成撥款時即已同時
    辦理交屋完畢，此不啻為雙方約定，並為向來工程之慣例，
    否則在未交屋之情形下，上訴人豈甘願對保並同意銀行撥款
    ？是以，若上訴人主張未交屋者，此部分屬例外情形，應由
    上訴人負舉證責任。又一般銀行就房屋放款本有嚴格審核程
    序，而上訴人乙○○之貸款金額高達 3,100萬元，上訴人甲
    ○○○之貸款金額達 2,000多萬元，如上訴人二人購買之系
    爭D、E棟房屋尚未完工、無法使用交屋，銀行亦不會甘冒風
    險同意放款。是以，在整個產權移轉及放款程序已完成之情
    形下，不可能房屋未完工或不辦理交屋。
  3.系爭米蘭特區建物之房屋買受人，目前均已在使用收益中，
    如只因房地產未如預期大漲，均可依上訴人方式如法泡製，
    請求被上訴人支付銀行貸款利息，則漲價及租售利益歸上訴
    人等買受人，跌價則被上訴人需支付銀行利息，公平何在？
    且所謂交屋，指交付房屋之占有，即移轉對房屋之管領力而
    言。除非買賣雙方已特別約定，一般而言，房屋之交屋並不
    一定需達到毫無瑕疵之狀況，只要主結構及外牆完成，即已
    達交屋之最低需求。因買方通常會有不同的用途或對房屋內
    部之隔間、建材、油漆等有不同的需求考量，如概由賣方完
    成後才辦理交屋者，買方依其需求再加以修改，勢必另行支
    出費用，未必有利於買方。又如房屋有瑕疵者，除非重大，
    否則因房屋價值菲淺，通常則以減少價金或透過保固修繕之
    方式平衡雙方利益，尚非因此不可交屋。
  4.被上訴人所興建之系爭米蘭特區6戶房屋，為地下1層、地上
    5層之透天房屋，一般工期約僅1年左右即可完工，此從系爭
    合約書第9條第1項約定「本預售之建築工程將於實際開工日
    期起算 400工作天內完成主、附屬建物及必要設備，並以建
    築主管機關核發使用執照日為完工日」亦可得知。系爭D、E
    棟房屋於96年 5月22日完工取得使用執照，96年7、8月間即
    完成安裝水電、瓦斯，依系爭合約書第12條約定，早已達可
    交屋之狀況，故被上訴人無遲交房屋之必要。而上訴人二人
    看好兩岸三通契機，於96年6月3日與被上訴人簽訂系爭合約
    書後，於96年7月間即急於要求被上訴人交屋，以進行6樓房
    屋增建及重新規劃室內設計，故實際上於96年 7月間被上訴
    人即已交屋與上訴人（被上訴人為免爭執，以銀行撥款日即
    96年9月30日、10月1日主張為交屋日），因上訴人有投資目
    的，為避免增加成本，一直不配合辦理產權移轉及對保，並
    要求延後放款，遲至96年9月26日才辦妥所有權移轉登記，9
    月30日、10月 1日才完成銀行撥放款，被上訴人已自行吸收
    實際交屋後一年多之銀行建築融資利息。交屋後上訴人即進
    行6樓房屋增建，並委請設計師重新為1-5樓室內規劃設計，
    陸續為室內隔間變更及磁磚、衛浴之更換，此有照片及上訴
    人與百邑公司之工程合約書可證，如被上訴人尚未交屋，上
    訴人憑何依據為 6樓之增建？另上訴人甲○○○一戶，因內
    部要求自行施作磁磚、地板，被上訴人已無其它工程可施作
    ，根本無不交屋之理。今只因上訴人二人後續自行變更設計
    幅度過大及租售不順利，即利用被上訴人當初方便上訴人等
    人先行交屋，而疏於簽立交屋書面，反要求被上訴人支付其
    未能租售其間之貸款利息，實不公平亦無法律依據。
  5.據證人王鳳英表示，依其從事地政士之執業經驗，房屋拿到
    使用執照到辦理保存登記，時間約 1個月，從辦理保存登記
    到辦理所有權移轉登記時間，通常約經 2個月時間。又由臺
    中市政府所核發系爭D、E棟房屋之使用執照，亦可瞭解完工
    情形，並推知合理交屋時間。是以，從時間而言，系爭D、E
    棟房屋客觀上已達可辦理交屋狀態，而興建中房屋如達可交
    屋之狀態而不交屋，豈不是增加建商之土地、建物融資利息
    負擔，建商至愚亦不為也。況依系爭合約書第14 條第5款約
    定「除房屋有重大瑕疵，顯不能使用居住外，…不得以未交
    屋為由…拒付貸款利息」。則於無重大瑕疵下，被上訴人當
    然不能接受上訴人以未交屋為由而承擔其貸款利息。
  6.上訴人對於系爭D、E棟房屋所為之6樓增建及1-5樓室內重大
    變更設計，已非原先核准的房屋設計，本屬違法，且營建工
    程亦非被上訴人專長，故被上訴人不代為施作，上訴人考量
    百邑公司對原管線設計狀況較為瞭解，希望仍由其繼續承造
    ，而百邑公司因就增建工程能增加營收，故其等私下另訂合
    約，並由上訴人自行提供室內變更設計圖給百邑公司。被上
    訴人於96年 7月間已交屋與上訴人，使上訴人二人得以進行
    變更增建工程，對於上訴人與百邑公司間之約定細節並不清
    楚，而上訴人所爭執之保固書、大門鐵捲門、車庫鑰匙等物
    品，原本即由百邑公司保管，因上訴人要繼續施作變更及增
    建工程，故以指示交付方式將上開物品交付上訴人二人。惟
    因上訴人變更增建工程尚需估價、計算、製圖、備料、施作
    ，甚為耗時，復加上施作材料數次變更及遲延進場，且百邑
    公司有部分工程施作疑似與上訴人設計圖不符而延宕工期，
    故上訴人工期之延宕與被上訴人遲延交屋無關。又上訴人與
    百邑公司於97年 6月間因有工程糾紛，上訴人不願繼續付款
    ，百邑公司即不願將保固書、大門鐵捲門、車庫鑰匙等物品
    交付與上訴人二人，並向台中地院聲請對上訴人二人核發支
    付命令，請求給付工程款。
  7.上訴人另指稱建物有漏水、積水、糞管外漏、未劃車位等瑕
    疵部分並提出照片為證。經查，上開照片是豪雨過後所拍攝
    ，純是因近來氣候變遷，雨量異常所致。其中之糞管外漏是
    當時抽水馬達電源被第三人關掉，後來經查明開啟後，即已
    正常運作（本件毀損事件已向警局報案，所有住戶知悉）；
    而冷氣管堵塞部分，是因上訴人之前尚未裝設冷氣，需先行
    堵塞以免異物進入（如鳥類飛入或築巢），此問題事後均已
    排除。車位部分，合約中早已有標示，故每位住戶均知自己
    之停車位何在，而正式停車格會迨住戶裝修工程完畢後，一
    次處理。況上訴人所謂之上開瑕疵均屬保固責任問題，被上
    訴人亦願負責，且與交屋無關。至於上訴人質疑未召開管委
    會，並非被上訴人不召開，而是住戶希望延長保固時間所致
    （依系爭合約書第13條第 2項約定「本社區公共設施部分自
    通知召開第一次區分所有權會議日起保固一年」）。且成立
    管委會後即要另交管理費，而上訴人乙○○一直想將房屋再
    出售，亦不願配合召開。
  8.被上訴人與房屋買受人間就訊息或意思之交換，通常僅以口
    頭及電話告知，並未以正式函件往來，已如前述。而上訴人
    乙○○與被上訴人法定代理人亦相互熟識，是以本件是否完
    成交屋，應依房屋所有權及事實上之管領狀況是否移轉而論
    ，不可僅以單純有無書面通知而論，始符公平正義。
  9.百邑公司負責人張銀行證稱「工程款由原告乙○○、連金龍
    開票支付，處理完了」有避重就輕及隱匿事實之情形。經查
    ，第三人連金龍（上訴人乙○○父親、上訴人甲○○○配偶
    ）開庭後數日前，曾向被上訴人法定代理人承認尚有變更追
    加工程款項未給付百邑公司，故被上訴人合理懷疑百邑公司
    雖證稱收到工程款票據，然未必已收到款項，故尚需配合上
    訴人之意思做證，且百邑公司經法院命令，事後仍不敢將支
    票兌現證明提出，實難相信其說法符合事實。又百邑公司工
    地主任丁○○於原審證述「原告之工程變更是由原告設計師
    （直接）給（百邑公司）圖，出入使用遙控器，以及其施作
    變更工程是直接與原告雙方自行談好的，然後也直接向原告
    收款，室內變更完成在（96年）11月」等語，可知上訴人就
    系爭D、E棟房屋室內變更乙事，純屬上訴人與百邑公司間之
    私事，與被上訴人無關，被上訴人亦無表達同意或不同意之
    立場。被上訴人將系爭D、E棟房屋移轉登記與上訴人後，上
    訴人二人室內變更設計部分仍繼續委由百邑公司施作，而百
    邑公司出入工地，均使用系爭遙控器，故顯示三方早已達成
    將鑰匙、遙控器等物品指示交付之協議。且百邑公司既表示
    與被上訴人對工程驗收有爭議，理應先停止各項工程進行，
    保持原狀，靜候司法處理。為何又繼續施工及使用遙控器鑰
    匙進出工地施工？足以顯示百邑公司與上訴人間之工程，與
    百邑公司與被上訴人間之爭議，毫不相干，上訴人自不得以
    百邑公司與被上訴人間有爭議為由，主張被上訴人未交屋。
    從百邑公司委請之上鼎保全股份有限公司現場執勤人員蔡一
    民於97年3月5日工作日誌之工作記要上記載「百邑詹經理來
    此取下 2、3、4號的遙控IC板」及丁○○證述百邑公司已於
    96年12月26日撤場，可知若是因被上訴人與百邑公司間驗收
    款之爭議，而需扣留鑰匙及遙控器，百邑公司應早於撤場即
    拆除遙控器IC板，而非至97年3月5日才拆除，純係因百邑公
    司施作住戶變更工程後，因發生所收之費用太高及品質有問
    題，與住戶發生爭議，而將遙控器IC板拆除要脅住戶付款。
    丁○○證述沒有義務將鑰匙、遙控器、保固書等物品交付上
    訴人，交付上開物品為被上訴人的事情，與百邑公司無關云
    云，並非事實。蓋被上訴人交屋與上訴人二人後，因 6樓增
    建及室內變更設計之追加工程均是個別委請百邑公司施作，
    上開物品均有讓百邑公司繼續占有，以方便其繼續進行變更
    追加工程之必要，故協議以指示交付方式將上開物品交付住
    戶，若住戶與百邑公司結清工程款，百邑公司即將上開物品
    歸還住戶，而非被上訴人未交屋之問題。此從百邑公司與上
    訴人間之協議書第參點內容，足見丁○○所述並不實在，且
    亦證明被上訴人指示交付之說法可信。
  10.上訴人乙○○因有特殊需求，另自行委託設計師及營建人員
    再為變更，因隔間位置未能確定且建材遲延進場，故一直未
    能完成，致損失許多利用收益。其也曾將系爭 E棟房屋委託
    被上訴人、群義房屋仲介公司代為租售，若被上訴人無辦理
    產權移轉及交屋，則上訴人如何委託群義房屋仲介公司出售
    房屋？若有人願意承買時，上訴人又將如何履約？又若上訴
    人已高價出售房屋與他人，卻仍可對被上訴人主張尚未交屋
    而要求被上訴人需繼續負擔銀行利息，豈為合理？今其因後
    續自行變更設計幅度過大及租金、價金定價不當，影響其租
    售收益，轉而挑剔被上訴人，並鼓吹上訴人甲○○○一併提
    出訴訟（上訴人甲○○○私下告訴被上訴人負責人其並無訴
    訟意願），要求被上訴人支付貸款利息，實不公平，亦無法
    律依據。
(二)、在本院補充陳述：
  1.證人丁○○證實上訴人有中途加蓋及室內變更之事實。以證
    人所言，一般工程慣例包括公家機關之建築，如有加蓋及變
    更者，應視加蓋及變更之多少而展延工期，本案件上訴人加
    蓋及變更幅度很大，需要很長的時間完成，也必須增建部分
    完成，其他部分才能繼續進行，明顯是上訴人自身之種種變
    更而無法使用房屋，並非被上訴人無法交屋。
  2.證人證稱加蓋 6樓是被上訴人與客戶協調，他們不認識客戶
    等語。經查，當初購屋時，客戶是不同時間訂約，所以也互
    不認識，後來有客戶自認需要加蓋 6樓當神明廳，怕有其他
    客戶不願意，所以拜託被上訴人代為詢問及協調，被上訴人
    只負責轉達溝通，並非被上訴人招攬承包該增建工程，且客
    戶各自與營造公司簽約，簽約之時間地點被上訴人不在場完
    全不知情，錢也是由住戶自行支付營造商，並非被上訴人勉
    強上訴人進行增建工程。
  3.證人所言保全進駐是與建設公司有糾紛並非實在。事實上，
    保全進駐是在上訴人等拿到所有權交屋後，證人公司佔用上
    訴人之房屋當保全室及工務所，目的是為了全體住戶施工及
    看管建材，後來上訴人一直去抗議，要趕走保全人員，且揚
    言要告證人公司侵佔並要報警，若非已經交屋，由上訴人自
    己管領建物，上訴人怎會有提出抗議及揚言要告侵占又要報
    警等舉動？上開爭議，後來經證人營造公司與上訴人協調，
    因變更部份尚未完工、上訴人尾款也未付清，且有昂貴建材
    ，才經上訴人同意繼續使用。且查，營造公司與建設公司之
    糾紛是中庭花園之施作，中庭花園是建設公司贈送給住戶，
    並無在買賣房屋合約書中，與上訴人建物是否交屋、保全公
    司是否進駐及利息是否增生無關。
  4.證人丁○○雖明確說明正常程序鑰匙是在完工交屋後交給建
    設公司，建設公司在客戶繳清尾款再交給客戶。但因本案件
    加蓋及變更會拖延時間，所以建設公司有授權給營造公司由
    百邑公司直接交給客戶，且營造公司也一直持有鑰匙遙控器
    進出工地施作上訴人增變更工程。綜上陳述說明，上訴人自
    行委託百邑營造公司增建加蓋及變更室內隔間太多，變更前
    已視同交屋，但百邑公司繼續施工，所以鑰匙一直保留在百
    邑，直到百邑與上訴人之工程款糾紛付清後，百邑公司就給
    上訴人鑰匙與保固書，所以上訴人未能取得鑰匙等物品，是
    百邑公司與上訴人之糾紛與被上訴人無關與利息更無關。
三、兩造就下列事實不爭執，堪信為真，並得採為判決之基礎：
(一)、上訴人甲○○○與上訴人乙○○分別於94年10月29日與96年
    6月15日與被上訴人簽訂系爭合約書（見原審卷一第7至12頁
    、第16至21頁），向被上訴人購買座落臺中市○區○○段52
    6-1 部分地基上所興建之「米蘭特區」編號D、E棟之不動產
    。
(二)、系爭合約書第11條第 7款規定：「乙方產權移轉與甲方名義
    後，甲方同意配合受理貸款銀行撥放貸款，但自撥款日至乙
    方通知交屋日止之期間利息，應由乙方支付。」
(三)、銀行承辦貸款人員於96年9月29日及同年10月4日分別將上訴
    人等之存款（上訴人乙○○部份：第一次21,771,762元，第
    二次8,628,488元；上訴人甲○○○部份：第一次21,771,76
    2元、第二次1,828,488元）撥至被上訴人帳戶。
(四)、上開貸款金額自撥款日至97年 4月30日止，上訴人乙○○與
    上訴人甲○○○分別累計支出利息434,816元與350,658元。
(五)、被上訴人將系爭房屋之建築發包與百邑公司承作，在94年 8
    月5日取得建築執照、96年5月22日取得使用執照。
(六)、系爭D、E棟房屋及其基地已於96年 9月26日辦妥所有權移轉
    登記與上訴人二人。
(七)、被上訴人曾通知上訴人領取所有權狀，上訴人並已領取系爭
    D、E棟房屋之土地及建物所有權狀、使用執照、代繳稅費收
    據、房屋後門喇叭鎖鑰匙一把、車道旁進入社區中庭小門鑰
    匙一把，且上訴人亦已領取。
(八)、上訴人二人就系爭D、E棟房屋之 6樓增建部分係委託百邑公
    司施作並另訂有工程合約書（見原審卷(一)第123頁至150頁）
    。
(九)、百邑公司曾向台中地院聲請對上訴人二人核發支付命令，請
    求給付未付之工程款（台中地院97年度司促字第19356、第1
    9357號，見原審卷(一)第161頁、第159頁）。
(十)、系爭Ｄ、Ｅ棟房屋均已變更設計。上訴人乙○○曾將於97年
    5月間委託群義房屋仲介公司出售系爭E棟房屋（見原審卷(一)
    第41至42頁）。
四、經查，上訴人甲○○○與乙○○主張其二人分別於94年10月
    29日、96年 6月15日與被上訴人簽訂系爭合約書，各向被上
    訴人購買系爭D棟、E棟房屋，而系爭房屋之承辦貸款銀行於
    96年9月29日及同年10月4日分別將上訴人二人之貸款（上訴
    人乙○○部份：第一次 21,771,762元，第二次8,628,488元
    。上訴人甲○○○部份：第一次21,771,762元、第二次1,82
    8,488元）撥至被上訴人帳戶。迄至97年4月30日止，上訴人
    乙○○與上訴人甲○○○分別累計支出利息434,816元與350
    ,658元等事實，業據上訴人提出房屋預定買賣合約書、彰化
    商業銀行活期儲蓄存款簿影本、彰化商業銀行借據等件為憑
    （見原審卷(二)第123至134頁），且為被上訴人所不爭執，自
    堪信為真實。至於上訴人乙○○、甲○○○主張其繳交之上
    開貸款利息350,658元、434,816元係被上訴人交屋前之貸款
    利息，依系爭合約書約定，應由被上訴人支付等語，則為被
    上訴人否認，並以前詞抗辯，是本件爭點為：(一)被上訴人交
    屋之時間為何？(二)上訴人乙○○主張自96年 9月29日（銀行
    撥款日）起至97年4月30日止其所繳交之貸款利息合計434,8
    16元、上訴人甲○○○主張自96年10月 4日（銀行撥款日）
    起至97年4月30日止所繳交之貸款利息合計350,658元，係交
    屋日前之貸款利息，應由被上訴人支付，是否有理由？經查
    ：
(一)、按系爭合約第12條第1、4項分別約定：「交付不動產及相關
    文件之條件約定：一乙方（按指被上訴人，下同）依約完成
    本戶一切主建物、附屬建物及領得使用執照，甲方（按指上
    訴人，下同）並同意依事業機構之規劃設計位置，繼續完成
    自來水、電力、瓦斯等必要之設施後，得通知甲方進行交屋
    （不含建照核准外之中庭二次程）．．．．四甲方同意應按
    乙方通知交屋時間、地點會同乙方辦理交屋手續，受領房屋
    之交付，除房屋有重大瑕疵明顯不能居住使用情形外，甲方
    不得拒絕接受、延遲接受或拒不履行付款交屋義務。乙方通
    知甲方交屋日起超過十五日，甲方仍不辦理交屋者，視為本
    屋已驗收完成，乙方不負保管責任。．．」一節，有系爭合
    約影本 2份在原審卷為佐（見原審卷第11、20頁），是兩造
    關於交屋之約定係以由被上訴人通知上訴人交屋，上訴人應
    按被上訴人通知交屋時間、地點會同辦理交屋手續之方式為
    之。本件被上訴人抗辯其已於96年8月9日交屋完畢，上開貸
    款利息係其交屋後之貸款利息，自應由上訴人支付等語，既
    為上訴人否認，被上訴人自應就已於96年8月9日交屋完畢，
    或於97年4月30日前已交屋之事實負舉證責任。
(二)、被上訴人抗辯其已於前開時間交屋完畢之事實，係以系爭建
    物於94年8月5日領得建築執照，96年 5月22日取得使用執照
    ，依法建築工程已屬完竣，達於可交屋之狀態，惟因上訴人
    委託百邑公司進行增建 6樓及變更1至5樓之工程，被上訴人
    因而將系爭房屋之鑰匙交付予百邑公司持有以利進行施工，
    而以指示方式交付，百邑公司於96年8月9日完成結構體，足
    認上訴人於96年8月9日以前已取得系爭房屋之事實管領地位
    ，否則無法委請百邑公司進行增建及變更工程及室內裝潢工
    程，至於被上訴人僅交付房屋後門喇叭鎖鑰匙一把、車道旁
    進入社區中庭小門鑰匙一把，而未交付大門鑰匙及遙控器，
    係因上訴人委請百邑公司進行增建、變更工程，上開鑰匙由
    百邑公司持有以利工程之進行，事後因上訴人與百邑公司工
    程款有爭議，百邑公司對上訴人聲請核發支付命令，百邑公
    司待上訴人繳付工程款後才交付大門鑰匙及遙控器，該部分
    遲延係上訴人所造成，不得歸責於被上訴人，況本件係因上
    訴人增建 6樓及有其他變更設計工程委託百邑公司興建，致
    拖延工程，不應將增建、變更工程期間之拖延歸責於被上訴
    人，被上訴人僅應對系爭建物之原工程範圍負責，另上訴人
    曾委託仲介出售系爭房屋並進行裝潢工程，足認已交屋等語
    為據。惟查：
  (1)系爭建物係於96年 5月22日取得使用執照一節，固有台中市
    政府96府都建使字第00570號使用執照影本1份在原審卷為證
    （見原審卷(一)第86頁），堪信為真。然查，依系爭合約第12
    條第 1項約定：「第十二條：交付不動產及相關文件之條件
    約定：「一乙方（按指被上訴人，下同）依約完成本戶一切
    主建物、附屬建物及領得使用執照，甲方（按指上訴人，下
    同）並同意依事業機構之規劃設計位置，繼續完成自來水、
    電力、配電室、瓦斯等必要之設施後，得通知甲方進行交屋
    （不含建照核准外之中庭二次工程）。．．」等語（見原審
    卷(一)第11、20頁），足認除領得使用執照外，被上訴人尚應
    規劃設計位置，繼續完成自來水、電力、配電室、瓦斯等必
    要之設施後，才得通知上訴人交屋。再查，證人即百邑公司
    工務經理並擔任系爭工程現場監工之丁○○在原審結證稱：
    「（被告訴訟代理人問：拿到使用執照的時候，是否已經有
    水電、瓦斯？）沒有，還要送水送電還有瓦斯。還沒有拿到
    水電、瓦斯時就已經拿到使用執照」等語（見原審卷(二)第 6
    頁反面），是被上訴人抗辯其已於96年5 月22日取得使用執
    照，達於可交屋狀態，自無可採。
  (2)系爭房屋增建工程是於96年10月份完工，整個工程全部係於
    96年12月完工，96年12月當時已可交屋一節，業據證人丁○
    ○（丁○○擔任承攬本件建造、增建工程之百邑公司工務經
    理，並擔任本件工程現場監工）在本院結證屬實（見原審卷
    (二)第7頁、本院卷第110頁正反面），是被上訴人辯稱本件於
    96年8月9日結構體即已完工，達於可交屋狀態等語，亦不足
    採。再查，一般交屋係由建設公司交付鑰匙給購屋客戶，惟
    本件係由被上訴人授權百邑公司交付鑰匙給購屋客戶一節，
    亦據證人丁○○在本院結證屬實（見本院卷第 109頁反面）
    ，是於前述96年12月完工後百邑公司原即可將系爭房屋之鑰
    匙交付予上訴人以代被上訴人完成交屋程序，惟本件實際係
    於97年6、7月間始由百邑公司將鑰匙交付予購屋客戶，上訴
    人部分之鑰匙亦為其時始交付，此有證人丁○○在本院結證
    稱：「（法官問：本件百邑公司是何時將鑰匙交付給購屋客
    戶？）九十七年六、七月間陸續交付」、「（法官問：本件
    上訴人乙○○、上訴人甲○○○是於何時交付？）也是在九
    十七年六、七間交付」、「鑰匙交給客戶算是交屋」等語足
    稽（見本院卷第109頁反面、第110頁），末查，經本院訊問
    證人何以於97年6、7間始交付鑰匙完成交屋時，證人丁○○
    證稱：「（法官問：為何到九十六年六、七月份才交付鑰匙
    ？）有部分是因為購屋客戶的追加減工程尚未議價完成及收
    尾款，有部分是因為我們已經在九十六年十二月撤場，撤場
    之後另外還有一些公共設施尚未完成」、「（法官問：撤場
    之後的公共設施是否你們施工？）不是，是由建設公司承作
    」、「（法官問：撤場後之公共設施是指哪部分？）是一樓
    的中庭花園及地下室停車場畫位」、「（法官問：本件是否
    因為被上訴人公司積欠百邑公司工程款而延後交屋？）我們
    向被上訴人公司請求尾款是九十六年十二月，後來因為雙方
    尾款糾紛所以百邑公司在九十六年十二月份撤場，當時就已
    經可以交屋，但是鑰匙是在百邑公司，是因為有糾紛，所以
    百邑公司不願意將鑰匙交給購屋客戶」、「（法官問：為何
    到九十七年六、七月間願意交付鑰匙給購屋客戶？）是因為
    被上訴人已經談好了」等語，證人丁○○同時並證稱略以：
    百邑公司因與被上訴人公司尾款問題，於97年2月至4月份有
    僱請上鼎保全公司，目的是不讓被上訴人公司及客戶進去施
    工或使用，保全公司係使用上訴人乙○○購買之系爭 E戶作
    為辦公室等語（見本院卷第 109頁反面、第110、111頁），
    足認系爭房屋於96年12月份完工達於可交屋狀態，惟因百邑
    公司與被上訴人間尾款糾紛，遲至97年6、7間始完成交屋程
    序，此由上訴人乙○○、訴外人即上訴人甲○○○之夫連金
    龍（連金龍為系爭 D棟房屋之共同購買人）與百邑公司簽訂
    之協議書上記載：「甲方（按指上訴人，下同）承購宥肜建
    設有限公司興建之東興路米蘭名店房屋，因宥肜建設有限公
    司未依約付款予乙方（按指百邑公司，下同）等非可歸責於
    甲方之事由。為此，雙方特訂立本協議書，俾保甲方權益，
    且乙方保證其與宥肜建設有限公司糾葛處理，絕不造成甲方
    逾本協議書之義務」等語即知（見原審卷(二)第91、92頁協議
    書影本2份在。上開協議書載明百邑公司係97年7月29日交付
    鑰匙予連金龍、於97年 8月14日交付鑰匙予上訴人乙○○，
    雖與丁○○在本院證稱交付鑰匙時有差異，惟已足以證明被
    上訴人在97年6月份前並未辦理交屋之事實）。
  (3)被上訴人抗辯本件工程係因上訴人增建 6樓、變更設計，始
    拖延施工期間，該增建及變更設計之施工期間不應由被上訴
    人負責等語。惟查，系爭合約第10條第 1項約定：「一甲方
    若有要求室內格局變更或增減工程時，應依附件(三)之規定處
    理，且一律於乙方指定期限內為之，並於乙方所提供之工程
    變更單上簽認為準，逾期視為放棄變更之權利。」等語（見
    原審卷(一)第 9、18頁），足認增建或變更設計並非系爭合約
    所禁止，若增建、變更設計係經被上訴人同意者，自應計入
    整個工程之工期內，此由證人丁○○在本院證稱增建或變更
    依據一般工程慣例會依照比例延長工程等語相符（見本院卷
    第110 頁反面）。另查，證人丁○○在原審證稱：「（被告
    訴訟代理人問：這個變更原告有向被告建設公司提出變更申
    請？）正常程序，要由建設公司同意辦理變更，但本件因為
    爭取時效，當時正要做工程變更部分，所以被告口頭上有同
    意辦理變更」、「（變更工程部分的施工，被告有無同意你
    們在施工期時間，是被告同意的？）當然被告叫我們愈快愈
    好」等語（見原審卷(二)第6頁、第8頁），在本院證稱：「（
    六戶中何人提議要增建？）當時我們是直接與被上訴人建設
    公司接洽，是被上訴人直接與客戶談，再告訴我們，因為當
    時我們與客戶也不熟」、在本院經訊問以六樓增建部分係與
    何人簽約時，答稱：「是跟客戶一戶一戶簽的，因為我們是
    直接對客戶，一般如果增建有兩種方式，一種是直接跟客戶
    簽約，一種透過建設公司，透過建設公司須要收管理費，因
    為是建設公司好意，不要賺那些差價，所以要我們直接與客
    戶簽約」、「（被上訴人訴訟代理人問：剛剛你說是與建設
    公司接洽增建六樓之事，是否是客戶拜託建設公司去與你們
    接洽？）不知道，當時我不認識購屋客戶」等語（本院卷第
    111頁反面、第112頁），足認本件六樓增建及變更設計均係
    被上訴人同意所為，是關於此部分工程期間自應計入整個工
    程期間，況建築實務上，增建工程與原設計工程亦常有交錯
    施工之情形，即需嗣增建工程之結構體完工後，才能再度進
    行原設計工程之其餘部分，故無法區分增建工程及原設計工
    程之完工時間一節，亦據證人丁○○在本院證稱明確（見本
    院卷第 110頁），本院審酌上情，認被上訴人抗辯本件工程
    係因上訴人增建 6樓、變更設計，始拖延施工期間，該增建
    及變更設計之施工期間不應由被上訴人負責等語，非但與建
    築實務不符，且對購買房屋之客戶亦不公平，委無可採。綜
    上所述，本件房屋於96年12月份即已全部完工而達於可交屋
    狀態，惟因被上訴人與營建廠商即百邑公司間尾款糾紛遲至
    97年6、7月間始談妥，致百邑公司於97年6、7月間始將系爭
    房屋之鑰匙交付予上訴人完成交屋程序，堪以認定。被上訴
    人辯稱本件房屋於96年5月22日取得使用執照、或於96年8月
    9日即達於可交屋狀態，係因上訴人增建6樓及變更設計，該
    部分施工期間不能計入被上訴人施工期間等語，自無可採。
  (4)被上訴人另抗辯本件因上訴人與百邑公司間之工程款糾紛，
    百邑公司負責人張銀行聲請對上訴人乙○○、甲○○○之夫
    連金龍核發支付命令部分，致遲延交屋，不可歸責於被上訴
    人等語：經查，張銀行曾向台中地院聲請對乙○○、連金龍
    核發支付命令一節，固有台中地院97年度司促字第19356、1
    0357號支付命令影本各1份在原審卷為佐（見原審卷(一)第159
    、161 頁），惟本件係因百邑公司與被上訴人間尾款糾紛，
    百邑公司因而於96年12月撤場，並於97年2月至4月間僱請保
    全公司進駐系爭房屋，以免被上訴人或購屋客戶進場施工或
    使用一節，已詳前述，參以上訴人乙○○於97年 8月14日、
    訴外人連金龍（連金龍為系爭 D棟房屋之共同購買人）於97
    年 7月29日分別與百邑公司簽訂之協議書上記載：「甲方（
    按指上訴人、連金龍，下同）承購宥肜建設有限公司興建之
    東興路米蘭名店房屋，因宥肜建設有限公司未依約付款予乙
    方（按指百邑公司，下同）等非可歸責於甲方之事由。為此
    ，雙方特訂立本協議書，俾保甲方權益，且乙方保證其與宥
    肜建設有限公司糾葛處理，絕不造成甲方逾本協議書之義務
    」等語，有協議書影本 2份在原審卷（見原審卷(二)第91、92
    頁），已足以證明本件係被上訴人與百邑公司尾款糾紛，百
    邑公司因而未能如期修補及完工，非可歸責於上訴人。況百
    邑公司係於97年6月23日獲台中地院核發上開支付命令2份（
    見原審卷(一)第159、161頁），而本件上訴人請求被上訴人支
    付貸款利息之末日即97年 4月30日係早於百邑公司聲請核發
    支付命令之時間，是被上訴人抗辯本件遲延交屋係因百邑公
    司聲請對上訴人核發支付命令之故，不得歸責於被上訴人，
    自無可取。
  (5)被上訴人另抗辯上訴人曾委託仲介出售系爭房屋並進行裝潢
    工程，足認已交屋等語。惟查，上訴人於97年6、7月間百邑
    公司交付鑰匙前並未使用系爭房屋一節，已據證人丁○○在
    本院結證屬實（見本院卷第 110頁），此外，被上訴人復無
    舉出積極事證證明上訴人於交屋前已進行裝潢工程，此部分
    抗辯，自屬無據。另上訴人抗辯上訴人曾委託介介公司出售
    系爭房屋一節，固為上訴人在原審所不否認（見原審卷(一)第
    57頁），並有被上訴人提出之照片在原審卷為佐（見原審卷
    (一)第42頁）。惟查，不動產買賣契約係債權契約，並非不動
    產所有權人或占有不動產之人始得為之，本件上訴人既已向
    被上訴人購買系爭房屋，其自有出售或處分該不動產之權利
    ，至於系爭房屋是否完工、是否完成不動產所有權移轉登記
    、是否交付，核屬出售者與買售者應自行衡量利害得失範疇
    ，不能因上訴人有委託出售行為即推論被上訴人已依約交付
    系爭房屋，是被上訴此部分之抗辯，同屬無據。
(三)、按系爭合約第11條第 7款約定：「乙方產權移轉予甲方名義
    後，甲方同意配合受理貸款銀行撥放貸款，但自撥款日至乙
    方通知交屋日止之期間利息，應由乙方支付」等語，有系爭
    合約影本在原審卷為佐（見原審卷10、11、18、19頁）。本
    件系爭房屋無論係依證人丁○○所述於97年6、7月間交付鑰
    匙予上訴人，或依上開協議書所載，係97年7月29日、97年8
    月14日分別交付鑰匙予乙○○、連金龍等人，均足認上訴人
    主張於97年 4月30日前尚未交屋之事實為真，已如前述。是
    上訴人主張自銀行撥款日起至97年 4月30日止之貸款利息為
    交屋前之貸款利息，前依上開約定應由被上訴人負擔，上開
    款項既由上訴人繳納，上訴人自得依上開約定請求被上訴人
    返還之，核屬有據。
五、綜上所述，上訴人依系爭契約第11條第 7款約定，請求被上
    訴人給付上訴人甲○○○350,685元、給付上訴人乙○○434
    ,816元，及均自起訴狀繕本送達翌日即97年 5月20日起（97
    年 5月19日送達，見原審卷(一)第25頁送達證書）至清償日止
    按年息百分之 5計算之利息，為有理由，應予准許。原審未
    查，遽為上訴人敗訴判決，尚有未合。上訴論旨指摘原判決
    不當，求予廢棄改判，為有理由，應由本院予以廢棄改判。
    再本件所命給付未逾 150萬元，經本院判決後即行確定，上
    訴人聲請供擔保為假執行之宣告，核無必要，原審駁回上訴
    人關於假執行之聲請，其理由雖有不同，結論則無二致，仍
    應予以維持，並駁回此部分之上訴，附此明。
六、本件事證已臻明確，兩造其餘攻擊防禦方法及舉證，經審核
    後認對判決結果不生影響，不予一一論列，併予明。
據上論結，本件上訴為一部有理由，一部無理由，依民事訴訟法
第449條第2項、第450條、第79條，判決如主文。
中    華    民    國    99    年    3     月    24    日
                民事第六庭    審判長法  官  袁再興
                                    法  官  盧江陽
                                    法  官  陳賢慧
以上正本係照原本作成。
不得上訴。
                                    書記官  吳麗琴
中    華    民    國    99    年    3     月    24    日
                                                      Ｓ

司法院資訊處製作；財團法人民間司法改革基金會備份。
